---
title: "Case 3&4"
output: pdf_document
---

```{r setup, include=FALSE}
knitr::opts_chunk$set(echo = TRUE)
```

#Case 3

Først lastes nødvendige pakker ned:

```{r}
library(tidyverse)
library(data.table)
library(cowplot)
library(corrr)
library(readxl)
library(httr)
```

Så lastes CO_2 data inn i prosjektet:

```{r}
co2 <- fread("https://github.com/owid/co2-data/raw/master/owid-co2-data.csv")
codebook <- fread("https://github.com/owid/co2-data/raw/master/owid-co2-codebook.csv")
```

Deretter observeres dataen.

```{r}
with(co2, table(country))
```
Filtrerer bort uønskede variabler:

```{r}
co2 <- 
  co2 %>%
  filter(country %in% c("Africa", "Asia", "Asia (excl. China & India)",
                        "Europe", "EU-27", "EU-28", "Europe (excl. EU-28)",
                        "Europe (excl. EU-27)", "Oceania", "North America",
                        "North America (excl. USA)", "Panama Canal Zone",
                        "South America", "International transport",
                        "Kuwaiti Oil Fires") == FALSE) %>% 
  select(year, co2) %>% 
  group_by(year) %>% 
  summarise(co2 = mean(co2, na.rm = TRUE)) %>% 
  ungroup()
head(co2)
```
Henter inn data på brutto-nasjonalprodukt.

```{r}
url <- "https://www.rug.nl/ggdc/historicaldevelopment/maddison/data/mpd2020.xlsx"
GET(url, write_disk(tmpfi <- tempfile(fileext = ".xlsx")))
```
```{r}
mpd2020 <- read_excel(tmpfi, sheet = "Full data")
head(mpd2020)
```

Gjennomsnittlig BNP per capita per år beregnes

```{r}
gdp <- 
  mpd2020 %>%
    select(year, gdppc) %>%
    filter(year >= 1750) %>% 
  group_by(year) %>% 
  summarise(bnp_pc = mean(gdppc, na.rm = TRUE)) %>% 
  ungroup()
head(gdp)
```
Laster ned temperaturdata.

```{r}
temp <- fread("https://www.metoffice.gov.uk/hadobs/hadcrut4/data/current/time_series/HadCRUT.4.6.0.0.annual_ns_avg.txt")
```
Gir variablene nye navn.

```{r}
temp <- 
  temp %>%
  select(V1, V2) %>% 
  rename(year = V1,
         temperatur = V2)
head(temp)
```
Legger sammen all data i en ny tabell "dframe".

```{r}
left_join(co2, gdp, by="year") %>% 
  left_join(., temp, by="year") -> dframe

dframe <- 
  dframe %>%
  filter(year >= 1850)
head(dframe)
```
Lager plot til alle tre tidsseriene.

```{r}
p1 <-
  dframe %>% 
  ggplot(aes(x=year, y=bnp_pc)) +
  geom_line(lwd=1, col="dark green") +
  labs(x = " ",
       y = "Bruttonansjonalprodukt (US$) per capita") +
  theme_bw()

p2 <-
  dframe %>% 
  ggplot(aes(x=year, y=co2)) +
  geom_line(lwd=1, col="dark blue") +
  labs(x = " ") +
  theme_bw()

p3 <-
  dframe %>% 
  ggplot(aes(x=year, y=temperatur)) +
  geom_line(lwd=0.8, col="dark red") +
  labs(x = " ") +
  theme_bw()

plot_grid(p1, p2, p3, ncol = 3, labels = "AUTO") 
```
Beregner korrelasjonen mellom tidsseriene.

```{r}
dframe %>% 
  select(-year) %>% 
  correlate(diagonal = 1) %>% 
  fashion(decimals = 3)
```
#Oppgave 1

Lager spredningsplott av gpd/co2 og co2/temperatur.

```{r}
p4 <-
  dframe %>% 
  ggplot(aes(x=bnp_pc, y=co2)) +
  geom_point() +
  labs(x = "Co2",
       y = "Bruttonansjonalprodukt (US$) per capita") +
  theme_bw()

p5 <-
  dframe %>% 
  ggplot(aes(x=co2, y=temperatur)) +
  geom_point() +
  labs(x = "Temperatur",
       y = "Co2") +
  theme_bw()

p4
p5
```

#Oppgave 2

```{r}
dframeold <-
  dframe %>%
  filter(year <= 1949)
tail(dframeold)

dframenew <-
  dframe %>%
  filter(year >= 1950)
head(dframenew)
```
```{r}
dframeold %>% 
  select(-year) %>% 
  correlate(diagonal = 1) %>% 
  fashion(decimals = 3)
```
```{r}
dframenew %>% 
  select(-year) %>% 
  correlate(diagonal = 1) %>% 
  fashion(decimals = 3)
```
#Estimerer regresjonsmodeller

```{r}
library(mosaic)
fit1 <- lm(co2 ~ log(bnp_pc), data = dframe)
fit1
```

```{r}
plotModel(fit1)
```
```{r}
fit2 <- lm(co2 ~ log(bnp_pc), data = filter(dframe, year < 1950))
fit2
```
```{r}
plotModel(fit2)
```
```{r}
fit3 <- lm(co2 ~ log(bnp_pc), data = filter(dframe, year >= 1950))
fit3
```
```{r}
plotModel(fit3)
```
```{r}
dframe <- dframe %>% 
  mutate(y1950 = year >= 1950)

fit4 <- lm(co2 ~ log(bnp_pc)*y1950, data = dframe)
fit4
```
```{r}
plotModel(fit4)
```
```{r}
coef(fit4)[1]+coef(fit4)[3]
```
```{r}
coef(fit4)[2]+coef(fit4)[4]
```
```{r}
dframe %>% 
  ggplot(aes(x=co2, y=temperatur)) +
  geom_point() +
  theme_bw()
```
#Oppgave 3

```{r}
linreg <- lm(co2 ~ temperatur, data = dframe)
linreg
plotModel(linreg)
```
Den lineære regresjonsmodellen viser at det er en klar sammenheng mellom økende co2 utslipp og økende temperatur.


#Case 4

Først lastes nødvendige pakker ned
```{r}
library(WDI)
library(tidyverse)
```

Søker på imports

```{r}
imports <- WDIsearch('imports') %>% as_tibble()
imports
```
Lager tabellen for import

```{r}
df_import <- WDI(indicator = "NE.IMP.GNFS.CD", country = "all")
head(df_import)
```
Filtrerer for Norge

```{r}
df_import %>%
  filter(country=="Norway") %>% 
  rename(import=NE.IMP.GNFS.CD,
         år=year) %>%
  mutate(import=import/1e9) %>% 
  ggplot(aes(x=år, y=import)) +
  geom_line(col="dark blue") +
  labs(title="Norsk import av varer og tjenester \n (nominelle tall)",
       x =" ",
       y = "milliarder US$") +
  theme_bw()
```

#Oppgave 1

Beregner prosentiv ending i import
```{r}
nor_import <- df_import %>%
  filter(country=="Norway") %>% 
  rename(import=NE.IMP.GNFS.CD,
         år=year) %>%
  mutate(import=import/1e9)

nor_import <- arrange(nor_import, år)

nor_import <- nor_import %>% 
  mutate(prosImp= 100 * (import - lag(import))/lag(import))
nor_import
```
Regner størst økning og nedgang

```{r}
nor_import %>% 
  arrange(prosImp)

nor_import %>% 
  arrange(desc(prosImp))
```

Ved å bruke arrange funksjonen vil dataen vise hvilke år som hadde størst økning og nedgang. Arrange() viser at det var størst nedgang i import fra 2008 til 2009, ~19%. Mens arrange(desc) viser at det var størst økning fra 1972 til 1973, ~43%.

#Eksport

Gjør et søk på eksport

```{r}
exports <- WDIsearch('exports') %>% as_tibble()
exports
```
Velger ut riktig objekt

```{r}
df_export <- WDI(indicator = "NE.EXP.GNFS.CD", country = "all")
head(df_export)
```

Ser på eksporten fra Norge

```{r}
df_export %>%
  filter(country=="Norway") %>% 
  rename(eksport=NE.EXP.GNFS.CD,
         år=year) %>%
  mutate(eksport=eksport/1e9) %>% 
  ggplot(aes(x=år, y=eksport)) +
  geom_line(col="dark red") +
  labs(title="Norsk eksport av varer og tjenester \n (nominelle tall)",
       x =" ",
       y = "milliarder US$") +
  theme_bw()
```
#Oppgave 2
Beregner prosentvis endring i eksport
```{r}
nor_eksport <- df_export %>%
  filter(country=="Norway") %>% 
  rename(eksport=NE.EXP.GNFS.CD,
         år=year) %>%
  mutate(eksport=eksport/1e9)

nor_eksport <- arrange(nor_eksport, år)

nor_eksport <- nor_eksport %>% 
  mutate(prosEks = 100 * (eksport - lag(eksport))/lag(eksport))
```
Så regnes størst økning og nedgang

```{r}
nor_eksport %>% 
  arrange(prosEks)

nor_eksport %>% 
  arrange(desc(prosEks))
```
Arrange() funksjonen viser at fra 2008 til 2009 var det størst nedgang, ~28%. Og arrange(desc) viser at fra 1972 til 1973 var det størst økning, ~38%.

Endringene ser ut til å følge samme mønster, de årene det er stor nedgang i import er det også stor nedgang i eksport. Samme med de årene der det er en stor økning i import, der er det også stor økning i eksport. Det følger ikke nøyaktig samme utviklingen, men fra grafen og utregningen ser en at Norges globale handel følger samme mønster på både import og eksport fronten.  

#Import og eksport satt sammen

Slår sammen de to tabellene

```{r}
dframe <- left_join(df_import, df_export, by = c("iso2c", "country", "year"))
head(dframe)
```
Ser fortsatt på Norge

```{r}
dframe %>%
  filter(country=="Norway") %>% 
  rename(import=NE.IMP.GNFS.CD,
         eksport=NE.EXP.GNFS.CD,
         år=year) %>%
  mutate(import=import/1e9,
         eksport=eksport/1e9) %>% 
  select(år, import, eksport) %>% 
  pivot_longer(-år, names_to="aktivitet", values_to="verdi") %>% 
  ggplot(aes(x=år, y=verdi, col=aktivitet)) +
  geom_line() +
  scale_color_manual(values=c("dark red", "dark blue")) +
  labs(title="Norsk eksport og import av varer og tjenester \n (nominelle tall)",
       x =" ",
       y = "milliarder US$") +
  theme_bw()
```
Sammenligner Norge og Svergie

```{r}
df_export %>%
  filter(country %in% c("Norway","Sweden")) %>% 
  rename(eksport=NE.EXP.GNFS.CD,
         land=country,
         år=year) %>%
  mutate(eksport=eksport/1e9) %>% 
  ggplot(aes(x=år, y=eksport, col=land)) +
  geom_line() +
  labs(title="Eksport av varer og tjenester \n (nominelle tall)",
       x =" ",
       y = "milliarder US$") +
  theme_bw()
```
#Oppgave 3

Endrer til norske landnavn

```{r}
df_norsve <- df_export %>% 
  filter(country %in% c("Norway","Sweden")) %>% 
  rename(eksport=NE.EXP.GNFS.CD,
         land=country,
         år=year) %>%
  mutate(eksport=eksport/1e9)

df_norsve <-
  df_norsve %>% mutate(land=recode(land,
                                 'Norway' = "Norge",
                                 'Sweden' = "Svergie"))


```

```{r}
df_norsve %>% 
  filter(land %in% c("Norge", "Svergie")) %>% 
  ggplot(aes(x=år, y=eksport, col=land)) +
  geom_line() +
  labs(title="Eksport av varer og tjenester \n (nominelle tall)",
       x =" ",
       y = "milliarder US$") +
  theme_bw()
```

